【裁判字號】    94,訴,1368
【裁判日期】    950227
【裁判案由】    返還土地等
【裁判全文】
臺灣臺南地方法院民事判決              94年度訴字第1368號
原      告  甲○○
            乙○○
            丙○○
上列三人共同
訴訟代理人  莊美貴律師
                      住臺南市.
被      告  丁○○    住臺南市.
            戊○○    住臺南市.
上列當事人間請求返還土地等事件，經本院於民國95年2月7日言
詞辯論終結，判決如左：
    主    文
被告丁○○應將坐落台南市○區○○段一一六六地號土地上之雜
物搬空，並將如附圖所示編號Ｅ２部分面積合計二千三百九十四
點二八平方公尺返還予原告乙○○、甲○○及共有人林士傑。
被告丁○○應將坐落台南市○區○○段一一六八地號土地上，如
附圖所示編號Ｃ１、Ｄ、Ｅ１部份土地上之建物及編號Ａ３、Ｂ
２部份土地上柏油等地上物除去，並將土地全部面積合計五百一
十一點九平方公尺返還予原告丙○○。
被告丁○○及戊○○應連帶給付原告新台幣佰貳拾玖萬伍仟玖
佰柒拾貳元，並自民國九十四年十一月一日起至返還前開土地之
日止，按日連帶給付原告甲○○、乙○○及共有人林士傑新台幣
貳仟零肆拾參元計算之損害金。
被告丁○○應給付原告丙○○新台幣柒拾貳萬貳仟柒佰伍拾捌元
，並自民國九十四年十一月一日起至返還前開土地之日止，按日
給付原告丙○○新台幣肆佰肆拾捌元。
原告其餘之訴駁回。
訴訟費用由被告丁○○負擔百分之八十四，被告戊○○負擔百分
之五，餘由原告共同負擔。
本判決第一項於原告甲○○、乙○○以新臺幣貳仟萬元為被告丁○○供擔保後，得假執行。
本判決第二項於原告丙○○以新臺幣肆佰參拾伍萬元為被告丁○○供擔保後，得假執行。
本判決第三項於原告甲○○、乙○○以新台幣壹佰壹拾萬元為被
告丁○○及戊○○供擔保後，得假執行。
本判決第四項於原告丙○○以新台幣貳拾肆萬元為被告丁○○供
擔保後，得假執行。
原告其餘假執行之聲請駁回。
    事    實
甲、原告方面：
一、聲明：
（一）被告丁○○應將坐落台南市○區○○段1166地號土地上之
      雜物搬離，並將如附圖所示編號Ｅ２部分面積合計為
      2394.28平方公尺之土地，返還予原告乙○○、甲○○及
      共有人林士傑。
（二）被告丁○○應將坐落台南市○區○○段1168地號土地上如
      附圖所示編號Ｃ１、Ｄ、Ｅ1部份建物拆除，暨編號Ａ３
      、Ｂ２部分上柏油地面除去，並將全部面積合計為511.90
      平方公尺之土地，返還予原告丙○○。
（三）被告丁○○及戊○○應連帶給付原告新台幣（下同）
      6,590,748 元。並自民國（下同）94年11月1日起至返還
      前開土地之日止，按日連帶給付原告乙○○、甲○○及共
      有人林士傑4,086元計算之損害金。
（四）被告丁○○應給付原告丙○○1,444,173元。並自94年11
      月1日起至返還前開土地之日止，應按日給付原告丙○○
      895元計算之損害金。
（五）第一項至第四項聲明，原告願供擔保請准宣告假執行。
（六）訴訟費用由被告負擔。
二、陳述：
（一）坐落台南市○○區○○段1166地號土地（下稱系爭土地一
      ），面積2513.32平方公尺，地目係建地，有土地登記謄
      本可稽。系爭土地一原由訴外人丙○○及吳月容所共有，
      於89年5月間因贈與關係而辦理移轉登記，轉由原告甲○○、乙○○與林士傑三人共有，應有部分各為百分之45、
      百分之45、百分之10。系爭土地一原由前土地所有人丙○○於86年9月間出租予被告戊○○，其後因被告戊○○未
      繳付分文租金，業經原告分別於90年3月23日、90年4月19
      日以存證信函，向被告戊○○表示終止租約，並請將系爭
      土地一恢復原狀後交還原告三人共有，然被告戊○○均置
      之不理，且於89年1月1日起將系爭土地一非法轉租予被告
      丁○○，並向原告等表示雙方間不存在租賃契約，嗣原告
      甲○○及乙○○於鈞院就系爭土地一對被告戊○○提起拆
      屋還地訴訟，經上訴至臺灣高等法院台南分院以九十三年
      度重上字第三九號判決原告勝訴，並經最高法院上訴駁回
      確定在案，且確定雙方間存在租賃關係且該租約業經原告
      等寄發存證信函而終止，是以原告等既是系爭土地一之合
      法所有權人，現因執行前開確定判決時，前往履堪現場，
      竟發現被告丁○○仍不配合自動搬離，幾經協調仍未果，
      則原告自得依據民法第七百六十七條之規定，對現在無權
      占有之人即被告丁○○，請求將系爭土地一上之雜物搬空
      ，而將土地返還原告。併應依民法共同侵權行為及不當得
      利之法律關係，請求被告丁○○及戊○○連帶給付損害金
      。
（二）被告丁○○另占有原告丙○○所有坐落台南市○區○○段
      1168地號土地（下稱系爭土地二），面積為511.90平方公
      尺，地目係養地，並在系爭土地二上如附圖所示編號Ｃ１
      、Ｄ、Ｅ１部分搭建鋼骨作廚房及古董藝品販賣場之用，
      且同時將如附圖所示編號Ｂ２、Ａ３部分鋪設柏油，供作
      停車場及堆放雜物之用，被告丁○○無權使用系爭土地二
      ，且拒不返還，原告丙○○自亦得依據民法第七百六十七
      條之規定，訴請被告丁○○拆除系爭土地二上之建物，及
      除去柏油路面等地上物，而將土地返還原告丙○○。併請
      求依據不當得利之法律關係，請求被告賠償原告占有期間
      所受相當於租金之損害賠償。又系爭土地一二由於位置坐
      落於和緯路文賢國中附近，附近更定時有夜市之古董藝品
      擺設拍賣，具有相當商業價值，是以其損害金以百分之十
      計算為當，算式如下：
   １、系爭土地一之申報地價為每平方公尺6229元，依被告占
       用之土地面積為2394.28平方公尺，兩者相乘後再乘以百
       分之十即為一年之損害金1,492,397元，將之再除以一年
       365天，則得出原告所受相當於租金之損害為每日2043
       元，且被告自90年5月1日起至94年10月31日止，共計
       4.42年（即365X4再加上153日共計1613日數），此部分
       之損害金為0000000元。
   ２、系爭土地二之申報地價為每平方公尺6384元，被告丁○○占用前開土地全部面積，即511.90平方公尺，兩者相
       乘再乘以百分之十即為一年之損害金163398元，將之再
       除以一年365天，則得出原告所受相當於租金之損害為每
       日448元，且被告自90年5月1日起計算至94年10月31日止
       ，共計4.42年（計算示同前），此部分之損害金為
       0000000元。
（四）有關系爭土地一二之面積及其上建物等之面積及位置均同
      意引用鈞院92年度重訴字第388號附件之土地複丈成果圖
      。
三、證據：提出土地登記謄本2紙，及鈞院92年度重訴字第388號
    附件之台南市台南地政事務所土地複丈成果圖、最高法院94
    年度台上字第78號民事判決、臺灣高等法院台南分院93 年
    度重上字第39號民事判決、鈞院92年度重訴字第388號於93
    年1月27日之現場勘驗筆錄影本各1份。
乙、被告方面：
一、聲明：原告之訴及假執行之聲請均駁回。
二、陳述：
（一）被告丁○○對原告所主張其目前仍無權占有系爭土地一、
      二之部分並不爭執，但其抗辯伊自89年1月1日起向被告戊○○承租系爭土地一二，每年均有繳納租金予出租人即被
      告戊○○，而被告戊○○與原告丙○○是隱名合夥關係，
      二人當初在系爭土地一二上欲合資興建黃昏市場，因此伊
      每月都將65000元之租金交付被告戊○○，直至本件起訴
      為止，而被告戊○○又身為該隱名合夥之代表，原告丙○○自不得再向伊主張未收租金，而向伊再行請求損害金。
（二）被告戊○○認為原告請求損害金部分不合理，因為其並非
      目前無權占有系爭土地一二之人，因此原告應向被告丁○○請求損害金之償付，況且從本件訴訟之前，於兩造試圖
      協商將系爭土地一上之建物出賣予原告之時點，伊已未再
      向被告丁○○收取租金，所以原告更加沒有理由再向伊主
      張就系爭土地一之無權占有應由伊負擔連帶清償之責。
（三）被告2人均當庭表示同意引用鈞院92年度重訴字第388號就
      系爭土地一、二之土地複丈成果圖。
三、證據：引用鈞院另案92年度重訴字第388號及臺灣高等法院
    台南分院93年度重上字第39號之證據資料。
丙、本院依職權調閱臺灣高等法院台南分院93年度重上字第39號
    民事卷宗（含本院92年重訴字第388號全卷）。
    理    由
一、本件原告主張：
（一）系爭土地一面積2513.32平方公尺，地目建，原由原告丙○○及訴外人吳月容所共有，於89年5月間因贈與關係而
      辦理移轉登記，轉由原告甲○○、乙○○與訴外人林士傑
      3 人共有，應有部分各為百分之45、百分之45、百分之10
      。於86年9月間曾由前所有人即原告丙○○出租予被告戊○○，再由戊○○於88年12月31日起，將系爭土地一二非
      法轉租予被告丁○○，租期為五年。其後因戊○○未繳付
      分文租金，業經原告分別於90年3月23日、90年4月19日以
      存證信函，向被告戊○○表示終止租約，並將系爭土地一
      二恢復原狀後返還原告，然被告戊○○均置之不理，且表
      示其與原告間不存在租賃契約，嗣原告向本院就系爭土地
      一對被告戊○○提起拆屋還地訴訟，經上訴至臺灣高等法
      院台南分院及最高法院，最後判決原告勝訴確定，該確定
      判決中認定雙方間存在租賃關係且租賃關係業因原告於90
      年4月19日寄發存證信函而於90年4月30日終止，是以被告
      戊○○確定為無權占有系爭土地一，而被告丁○○目前仍
      不配合自動搬離，則原告自得依據民法第767條之規定，
      請求將土地返還原告。併應依民法共同侵權行為及不當得
      利之法律關係，請求被告連帶給付損害金。
（二）被告丁○○另占有原告丙○○所有系爭土地二，面積為
      511.90平方公尺，地目養，並在系爭土地二上如附圖所示
      編號Ｃ１、Ｄ、Ｅ１部分搭建鋼骨作廚房及古董藝品販賣
      場之用，且同時將如附圖所示編號Ｂ２、Ａ３部分鋪設柏
      油，供作停車場及堆放雜物之用，被告丁○○無權使用系
      爭土地二，竟仍拒不返還，原告丙○○自亦得依據民法第
      767條之規定，訴請被告丁○○拆除系爭土地二上之建物
      ，及除去柏油路面，而將土地返還原告丙○○。併請求依
      不當得利之法律關係請求被告丁○○給付占用系爭土地二
      之損害金等情。
二、被告則以：（一）被告丁○○部分：被告戊○○與原告丙○○間為隱名合夥關係，因此就系爭土地一部分，其既然已經
    支付被告戊○○租金，自不須再對原告乙○○、甲○○及共
    有人林士傑支付相當於租金之損害金。至於系爭土地二，被
    告丁○○承認確係無權占有，但抗辯原告主張之租金計算不
    合理。（二）被告戊○○部分：原告就系爭土地一部分，應
    向被告丁○○請求損害金，而非對伊請求，因為於本件起訴
    前，伊已未再收取被告丁○○租金等語，資為抗辯。
三、兩造不爭執之事實：
（一）系爭土地一原為原告丙○○及訴外人吳月容所共有，於89
      年5月22日丙○○將應有部分贈與登記原告乙○○、甲○○，89年5月23日吳月容將應有部分贈與登記予林士傑共
      有，三人之應有部分各為百分之45、百分之45、百分之10
      。
（二）被告戊○○於系爭土地一二上，興建鋼骨造地上物作為攤
      販集中市場，其位置面積如93年2月4日台南地政事務所複
      丈成果圖所載，並將系爭土地一二，轉租予被告黃永松，
      租期為5年，自89年1月1日起至93年12月31日止。
（三）就系爭土地一、二之土地利用，被告蔡永松從未曾給付原
      告任何租金或使用土地之代價，亦不曾將出租予被告丁○○之租金收入，分配原告。
（四）被告戊○○與原告丙○○間就系爭土地一二之租約，業經
      原告分別於90年3月23日、90年4月19日發函終止租約，雙
      方租賃契約正式於90年4月30日終止。
四、得心證之理由：
    本件原告主張系爭土地一為原告乙○○、甲○○及訴外人林
    士傑3人所共有；系爭土地二為原告丙○○單獨所有，業據
    原告提出被告所不爭執之土地登記謄本各1份為證，堪信為
    真實。原告又主張系爭土地一上有被告丁○○搭建之建築鋼
    骨造地上物及柏油路面之事實，復為被告丁○○所自認，且
    經本院另案於92年度重訴字第388號履堪現場並囑託台南市
    地政事務所派員測量，製有土地複丈成果圖及勘驗筆錄附卷
    可稽，且均為兩造同意於本件訴訟中引用，原告之主張系爭
    土地一二現為被告丁○○所占用乙情，可信為真正。則本件
    兩造主要之爭執點在於：（一）被告丁○○是否無權占有系
    爭土地一二？（二）若被告丁○○確係無權占有，則相當於
    租金之損害金應如何計算？以下分述之：
（一）按承租人非經出租人承諾，不得將租賃物轉租於他人。但
      租賃物為房屋者，除有反對之約定外，承租人得將其一部
      份，轉租於他人。又承租人違反前項規定，將租賃物轉租
      於他人者，出租人得終止契約，民法第443條定有明文。
      由於租賃制度注重承租人之人格信用，因此民法原則上規
      定不准轉租，以免使出租人地位蒙受無法預測之危險，且
      可避免承租人從中漁翁得利。是以若雙方並未特別約定，
      則就土地租賃部分，原則上即不許轉租。若承租人違反而
      逕為轉租，則因轉租契約，乃承租人與轉租人間之契約，
      基於債權相對性原則，轉租人自不得以租賃權對抗出租人
      ；且因轉租人之地位實相當於承租人之履行輔助人，故在
      出租人對承租人終止租約後，出租人自得基於所有權，逕
      向轉租人請求返還其所有之土地，轉租人不得拒絕（參見
      民法債編各論上冊，第250頁，鄭玉波先生著）。
（二）查本件原告等於90年4月19日以存證信函正本通知被告戊○○因違法轉租而終止租約，請求返還系爭土地一二；副
      本則寄發被告丁○○收受乙節，業經本院依職權調閱本院
      92年度重訴字第388號證三之存證信函一紙核閱屬實，且
      為被告二人當庭所不否認，則原告與被告戊○○之租約已
      於90年4月30日終止，參酌前開說明，轉租人即被告丁○○此時之轉租權亦因承租人之租賃權終止而失所附麗，成
      為無權占有之人，則原告本於所有人之地位向轉租人即被
      告請求返還系爭土地一二，洵屬有據。
（三）又被告丁○○占用系爭土地一如附圖所示編號Ｅ２部分，
      面積共計2394.28平方公尺，並在其上堆放雜物乙節，業
      據當庭自認；另系爭土地二之全部面積，共計511.90平方
      公尺，亦為被告丁○○所占用，並在如附圖所示編號Ｃ１
      、Ｄ、Ｅ１部份建有鋼骨造地上物，暨編號Ａ３、Ｂ２部
      份土地上舖設柏油地面等情，均經被告丁○○當庭自認，
      並業經兩造同意引用本院另案92年度重訴字第388號93年1
      月27日之土地複丈成果圖作為認定標準。則原告乙○○、
      甲○○就系爭土地一部份，請求被告丁○○回復原狀並返
      還原告乙○○、甲○○及共有人林士傑；以及原告丙○○
      就系爭土地二部分，請求被告丁○○回復原狀，均屬有理
      由，而應准許之。
（四）再按依不當得利之法則，請求返還不當得利，以無法律上
      之原因而受有利益致他人受有損害為其要件，故請求返還
      之範圍，應以對方所受之利益為限。而無權占有他人土地
      ，依社會通常觀念，可獲得相當於租金之利益（最高法院
      61年台上字第1695號判例參照）。又依土地法第105條準
      用同法第97條規定，建築基地之租金，按申報地價年息百
      分之10為限，然此係指基地租金之最高限額，仍須參酌基
      地之位置，工商繁榮程度、承租人利用基地之經濟價值及
      所受之利益，並與鄰地租金比較以為決定，非必達申報總
      地價年息之百分之10（最高法院61年臺上字第1695號、46
      年臺上字第855號、68年臺上字第3071號判例參照）。而
      本件原告主張被告等無權占用系爭土地設置古董藝品拍
      賣場牟利，致原告受有損害，其中系爭土地一部份，被告
      二人既係共同無權占有，皆係侵害原告之權利，系爭土地
      二部分，則被告丁○○1人無權占用，有92年度重字第388
      號於93年1月27日現場勘驗筆錄1份附卷足憑，則原告等就
      系爭土地一請求被告等依共同侵權行為人負連帶損害之賠
      償責任，併依不當得利之法律關係，請求連帶返還相當於
      租金之利益予原告乙○○、甲○○及共有人林士傑；以及
      系爭土地二部分，原告丙○○請求被告丁○○負損害賠償
      責任，併依不當得利之法律關係，請求負損害之賠償責任
      ，即均屬有據，而應予准許。
（五）本院審酌系爭土地一為建地，於93年1月申報地價為每平
      方公尺6229元；系爭土地二之地目為養，於93年1月之申
      報地價為每平方公尺6384元，有原告提出之土地登記簿謄
      本各1件附卷可按，被告戊○○非法轉租予被告丁○○，
      並由丁○○占用系爭土地一二，供作古董藝品販賣處所以
      營利，而該系爭土地一二相緊鄰，西側臨文賢一路，東側
      臨養殖魚池，北側及南側均臨他人所有建物，地處市區，
      作商業使用，自屬於城市地方，而有土地法前開規定之適
      用，且系爭土地所坐落之文賢路附近一帶，更有黃昏市場
      及商家店面林立，人潮及車流眾多，乃本院依職權已知之
      事項，並經另案92年度重訴字第388號履堪現場查明，應
      認系爭土地一二之租金均應以該地申報地價之百分之五計
      算為適當，逾此部分，不應准許。分述如下：
   １、系爭土地一，現在無權占有人即被告丁○○與被告戊○○共同無權占用如附圖所示編號Ｅ２部分，面積為
       2394.28平方公尺，則原告乙○○、甲○○及共有人林士
       傑三人所受相當租金之損害金的損害，為每日2043元（
       即占用面積2394.28平方公尺，乘以申報地價6229元，再
       乘以年息百分之五）除以365天之日數而得。至被告二人
       占用之期間即自90年5月1日起至94年10月31日止共計4年
       又153天之日數（即4.42年），則原告僅請求被告給付占
       用4.42年之損害金為3,295,972元（即每日2043元乘以
       365再乘上4.42年等於3,295,972元），並另請求被告二
       人應自94年11月1日起至返還前開土地之日止，應按日連
       帶給付原告乙○○、甲○○及共有人林士傑2,043元之損
       害金，為有理由，應予准許，逾此部分，應予駁回。
   2、系爭土地二，被告丁○○無權占用全部面積，共計511.90
      平方公尺，原告丙○○三人所受相當租金之損害，為每日
      448元（即占用面積511.90平方公尺，乘以申報地價6384
      元，再乘以年息百分之五）除以365天之日數而得。至被
      告丁○○占用之期間即自90年5月1日起至94年10月31日止
      ，共計4年又153天之日數（即4.42年），則原告僅請求被
      告給付占用4.42年之損害金為722,758元（即每日448元乘
      以365再乘上4.42年等於722758元），並另請求被告丁○○應自94年11月1日起至返還前開土地之日止，應按日給
      付原告丙○○448元之損害金，為有理由，應予准許，逾
      此部分，應予駁回。
（六）綜上所述，被告等既屬無權占用，則原告基於民法所有物
      返還請求權之規定，起訴請求被告丁○○應將坐落台南市
      ○區○○段1166地號如附圖所示編號Ｅ２部分土地上雜物
      搬空，將土地返還原告乙○○、甲○○及共有人林士傑；
      以及同段土地1168地號如附圖所示編號Ｃ１、Ｄ、Ｅ１部
      份土地上之建物暨編號Ａ３、Ｂ２部份土地上柏油地面等
      地上物拆除，並將該土地全部面積合計511.90平方公尺返
      還予原告丙○○。並基於共同侵權行為及不當得利之法律
      關係，請求被告戊○○及丁○○應連帶給付原告乙○○、
      甲○○及共有人林士傑0000000元，及自民國94年11月1日
      起至返還前開土地1166號之日止，應按日連帶給付原告等
      2043元之損害金；被告丁○○應給付原告丙○○722758
      元，及自94年11月1日起至返還前開土地1168地號之日止
      ，應按日給付原告丙○○448元，均屬有據，應予准許，
      逾此部分，則無理由，應予駁回。
（七）又原告均陳明願供擔保，聲請宣告假執行，經核其勝訴部
      分，於法尚無不合，爰酌定相當之擔保金額宣告之，另其
      敗訴部分，其假執行之聲請，已失所附麗，應予駁回。
（八）本件事證已臻明確，兩造其餘未經援用之其他證據，核與
      本件判決結果無影響，無逐一論駁之必要
（九）結論：本件原告之訴為有理由，依民事訴訟法第79條、第
      85條第1項、第390條第2項，判決如主文。
中    華    民    國    95    年    2     月    27    日
                  民事第五庭    法  官  謝家宜
以上正本係照原本作成。
如對本判決上訴，須於判決送達後20日內向本院提出上訴狀（須
附繕本）。
中    華    民    國    95    年    3     月    3    日
                                書記官  李培聞


司法院資訊處製作；財團法人民間司法改革基金會備份。
